# Entendendo a coleção Estudando o ambiente R

Todos os exercícios resolvidos desse material se baseiam no livro **R Básico** [@Rbasico2022].

```{r, include=FALSE}
# Links
rlink <- "[R](http://r-project.org/){target='_blank'}"
rstudio <- "[RStudio](http://rstudio.org/){target='_blank'}"
cran <- "[CRAN](http://cran.r-project.org/){target='_blank'}"
github <- "[GitHub](http://github.com/){target='_blank'}"
git <- "[Git](https://git-scm.com/)"
```

## Descrição sobre os exercícios

A ideia dos exercícios deste capíyoututulo foi nortear o leitor aos problemas que podem ser deparados quando se estuda o \rproja. Desse modo, para leitores que conseguem resolver todos os exercícios deste capítulo, entendendo a profundidade do problema, poderá avançar na leitura dos próximos volumes da coleção *Estudando o Ambiente R*.

## Objetivo

Foram realizados exercícios envolvendo todos os temas dos 11 capítulos. O objetivo é fazer com que o leitor realize os exercícios e veja se domina os temas abordados no livro. Caso a resolução seja realizada com facilidade, não será necessário fazer toda a leitura do livro, para que haja uma melhor otimização de estudo a coleção *Estudando o Ambiente R*.

## Assuntos abordados

Os principais assuntos abordados deste capítulo são:

- Princípios do `r rlink`: (Exercício \ref{ex06})
  - Objeto
  - Função
  - Interface (Exercícios \ref{ex19}, \ref{ex20})
- Pacotes:
  - anexar pacotes (Exercícios \ref{ex01}, \ref{ex04})
  - carregar pacotes (Exercício \ref{ex01})
  - *NAMESPACE* (Exercício \ref{ex03})
  - funções internas de um pacote (Exercício \ref{ex04})
- Ambientes:
  - superatribuição (Exercícios \ref{ex02}, \ref{ex06})
  - caminho de busca (Exercício \ref{ex04})
  - ambiente envolvente (Exercícios \ref{ex09},\ref{ex10})
  - ambiente de chamada (Exercícios \ref{ex09}, \ref{ex10})
  - ambiente de execução (Exercícios \ref{ex10})
- Objetos: (Exercício \ref{ex25})
  - atribuição (Exercícios \ref{ex05}, \ref{ex15})
  - lista (Exercício \ref{ex17})
  - ambiente (Exercício \ref{ex23})
  - atributos (Exercício \ref{ex21})
    - intrínseco (Exercício \ref{ex21})
    - `class` (Exercício \ref{ex21})
- Estrutura de dados: (Exercício \ref{ex25})
  - vetor (Exercício \ref{ex15})
  - matriz (Exercício \ref{ex15})
  - *array* (Exercício \ref{ex15})
  - quadro de dados (*data frame*) (Exercício \ref{ex17})
- Funções:
  - anônima (Exercício \ref{ex08})
  - chamada de função (Exercício \ref{ex15})
  - escopo (Exercício \ref{ex23})
    - léxico (Exercício \ref{ex16})
  - função `print()`(Exercício \ref{ex24})
- Como `r rlink` trabalha:
  - *script* (Exercícios \ref{ex07}, \ref{ex16})
  - linhas de comando (Exercícios  \ref{ex05},  \ref{ex11}, \ref{ex24})
  - comentar um código (Exercício \ref{ex13})
  - `r rstudio` (Exercício \ref{ex14})
  - arquivos `.Rhistory` e `.RData` (Exercício \ref{ex22})
  - console (Exercício \ref{ex24})


## Abordagem didática

Os exercícios foram criados sem ordenarmos os assuntos de acordo com os capítulos, para que houvesse conexão de tópicos diferentes na sequência dos exercícios.

Daremos algumas estratégias para um estudo aprofundado:

1.  Estudar profundamente o assunto abordado em @Rbasico2022;
2.  Crie um resumo do assunto (Sugestão):
    a)  Mapa mental;
    b)  Resumo de Cornell;
3.  Criar estratégias de solução simples;
4.  Aprofundar estratégias mais elaboradas, sempre que possível;
5.  Procurar escrever as soluções por meio do código `r rlink`, sempre que possível;
6.  Comentar o código.

## Exercícios

::: {.Exercise #ex01}
Qual a diferença entre anexar e carregar um pacote?
:::

::: Proof
Isso é uma prova!
:::

::: {.Exercise #ex02}
Por que a  superatribuição `<<-` deve ser usada com cautela, principalmente quando se está desenvolvendo funções para um pacote?
:::

::: Proof
Isso é uma prova!
:::

::: {.Exercise #ex03}
Qual a importância da estrutura *NAMESPACE* em um pacote?
:::

::: Proof
Isso é uma prova!
:::

::: {.Exercise #ex04}
Por que devemos usar com cautela as  funções internas não exportáveis, de um pacote? Como acessá-las? Como usamos uma função de um pacote sem anexá-lo ao caminho de busca? Por que esta última condição é mais interessante, quando se deseja utilizar poucas funções de um pacote?
:::

::: Proof
Isso é uma prova!
:::

::: {.Exercise #ex05}
Quantos objetos temos na linha de comando a seguir?
```{r}
x <- 10
```

:::

::: Proof
Isso é uma prova!
:::

::: {.Exercise #ex06}
Quais os três princípios do `r rlink`? Identifique-os em termos de linhas de comandos criadas em `r rlink`.

:::

::: Proof
Isso é uma prova!
:::

::: {.Exercise #ex07}
Como salvamos um *script*? Qual a importância de um *script*?
:::

::: Proof
Isso é uma prova!
:::

::: {.Exercise #ex08}
O que são funções anônimas?
:::

::: Proof
Isso é uma prova!
:::

::: {.Exercise #ex09}
Podemos afirmar que sempre o ambiente envolvente e  ambiente de chamada são ambientes iguais?
:::

::: Proof
Isso é uma prova!
:::

::: {.Exercise #ex10}
Considerando os  ambientes envolvente, de execução e  de chamada, qual dos três é um ambiente temporário? E quando este ambiente é criado?
:::

::: Proof
Isso é uma prova!
:::

::: {.Exercise #ex11}
Baseado na linha de comando: `x <- 1`, por que não podemos afirmar que "x recebe o valor 1"?
:::

::: Proof
Isso é uma prova!
:::

::: {.Exercise #ex12}
Como importamos um banco de dados externo do ambiente `r rlink`? E como exportamos um resultado desejado?
:::

::: Proof
Isso é uma prova!
:::

::: {.Exercise #ex13}
Por que comentar um código é muito importante para um programador?
:::

::: Proof
Isso é uma prova!
:::

::: {.Exercise #ex14}
Precisamos ter o `r rstudio` para utilizar o ambiente `r rlink`?
:::

::: Proof
Isso é uma prova!
:::

::: {.Exercise #ex15}
Podemos dizer que uma matriz ou *array* é um vetor? Se sim, o que os diferenciam?
:::

::: Proof
Isso é uma prova!
:::

::: {.Exercise #ex16}
Considerando o *script* abaixo:
```{r echo=TRUE, eval=FALSE}
# Criando um nome "n" associado a um objeto 10
n <- 10
f1 <- function() {
  print(n) # Imprimindo "n"
  n <- 15 # Criando "n" no corpo da funcao
  print(n) # Imprimindo n
}
f1(); n # Imprimindo "f1" e "n"
```

:::

::: Proof
Isso é uma prova!
:::


::: {.Exercise #ex17}
Podemos afirmar que um *data frame* é uma lista? Justifique.
:::

::: Proof
Isso é uma prova!
:::

::: {.Exercise #ex18}
Qual a importância de uma boa escrita de um código?
:::

::: Proof
Isso é uma prova!
:::

::: {.Exercise #ex19}
Por que o \rproj tem como um de seus princípios em sua origem, o princípio da interface?
:::

::: Proof
Isso é uma prova!
:::

::: {.Exercise #ex20}
Quais os pacotes `r rlink` dão suporte como uma interface para as linguagens: **Python**, **Julia**, **C**/**C++**, **FORTRAN**, **HTML** e **Java**? Quais outros pacotes existem no \rproj como uma interface para outras linguagens?
:::

::: Proof
Isso é uma prova!
:::

::: {.Exercise #ex21}
O que representa os atributos para um objeto? Quais os dois atributos intrínsecos de um objeto? Qual a importância do atributo `class` para um objeto?
:::

::: Proof
Isso é uma prova!
:::

::: {.Exercise #ex22}
Para que serve os arquivos `.RData` e `.Rhistory`? Apresente exemplos práticos sobre o uso desses arquivos.
:::

::: Proof
Isso é uma prova!
:::

::: {.Exercise #ex23}
Qual a relação existente entre o escopo de uma função e os objetos do tipo ambiente (`environment`)?
:::

::: Proof
Isso é uma prova!
:::

::: {.Exercise #ex24}
Como provamos que a função `print()` está implícita quando executamos uma linha de comando no `console`?
:::

::: Proof
Isso é uma prova!
:::

::: {.Exercise #ex25}
Qual a diferença entre estrutura de dados e tipo de objetos no ambiente `r rlink`?
:::

::: Proof
Isso é uma prova!
:::


<!-- Baseado em: -->
<!-- - https://stackoverflow.com/questions/73288264/shared-counter-in-quarto-for-exercises-examples-etc -->
<!-- - https://github.com/ute/custom-numbered-blocks -->
<!-- ::: {.Example #exm-1} -->
<!-- This should be Example 1.1. -->
<!-- ::: -->

<!-- ::: {.Theorem #thm-1} -->
<!-- This should be Example 1.1. -->
<!-- ::: -->

<!-- ::: Proof -->
<!-- Isso é uma prova! -->
<!-- ::: -->

<!-- :::{.callout-note} -->
<!-- ## Definition {#callout-1} -->
<!-- This should be Definition 1.1. -->
<!-- ::: -->

<!-- :::{.callout-tip} -->
<!-- ## Example {#callout-2} -->
<!-- This should be Example 1.2. -->
<!-- ::: -->
